臺灣高等法院刑事判決
111年度上更一字第91號
上  訴  人  臺灣基隆地方檢察署檢察官
被      告  潘家茂


選任辯護人  李岳洋律師
            林蔡承律師
上列上訴人因被告妨害自由案件，不服臺灣基隆地方法院108年
度原訴字第16號，中華民國110年3月2日第一審判決（起訴案號
：臺灣基隆地方檢察署108年度偵字第1008號），提起上訴，本
院判決後，經最高法院撤銷發回更審，本院判決如下：
    主  文
上訴駁回。
    理  由
一、公訴意旨略以：被告潘家茂與共同被告簡博軒、林可山、杜
    雨帆、李展辰、陳俊超（後五人均判決確定）及姓名年籍不
    詳之成年男子基於強制之犯意聯絡，先由被告潘家茂於民國
    106年6月12日10時24分至18時45分間，以簡博軒需與告訴人
    對帳為藉口，以LINE通訊軟體對告訴人稱：「你（晚上）7
    點就給我出現，沒出現就不用講了啦」等語，告訴人因而於
    同日20時45分許，進入基隆市○○區○○路000巷00號○○物流有
    限公司員工休息室。推再由簡博軒、陳俊超強逼告訴人簽立
    新臺幣（下同）468萬元之借據（即切結書）1張及面額各39
    萬元之本票12張得逞。因認被告潘家茂所為，係犯刑法第30
    4條強制罪嫌。
二、按犯罪事實應依證據認定之，無證據不得認定其犯罪事實；
    又不能證明被告犯罪者，應諭知無罪之判決，刑事訴訟法第
    154條第2項、第301條第1項分別定有明文。又按告訴人之告
    訴，係以使被告受刑事訴追為目的，是其陳述是否與事實相
    符，仍應調查其他證據以茲審認；按被害人所述被害情形如
    無瑕疵，而就其他方面調查又與事實相符，其供述固足採為
    科刑之基礎，倘其指述被害情形尚有瑕疵，則在此瑕疵未究
    明前，遽採為論罪科刑之根據，即難認為適法；又事實之認
    定，應憑證據，如未能發現相當之證據，或證據不足以證明
    ，自不能以推測或擬制之方法，以為裁判之基礎；且認定犯
    罪事實所憑之證據，無論直接或間接證據，其為訴訟上之證
    明，須達於通常一般之人均不致有懷疑，而得確信其為真實
    之程度者，始得據為有罪之認定，倘其證明尚未達到此一程
    度，而有合理之懷疑存在時，尚難為有罪之認定基礎（最高
    法院52年度台上字第1300號、61年台上字第3099號、40年度
    台上字第86號、76年度台上字第4986號判決意旨參照）。
三、檢察官認被告涉有上開犯嫌，無非係以被告及同案被告之供
    述、告訴人之指訴、證人即簡博軒之友人李閎暟之證述、現
    場照片2張、借據影本1張、本票影本12張、LINE對話譯文、
    LINE手機螢幕照片及LINE語音訊息光碟等資為論據。
四、本院查：
  ㈠最高法院就本院前審所為被告有罪部分撤銷發回，則前審判
    決就起訴書所載告訴人所有8萬元遭被告潘家茂強制罪部分
    予以不另為無罪諭知部分，並非本院審理範圍，合先敘明。
　㈡訊據被告潘家茂堅決否認有起訴書所載強制之犯行，辯稱：
    因曾介紹告訴人與簡博軒借款而聯繫，經告訴人搭載前去○○
    公司洽談債務，並未親見告訴人遭杜雨帆、林可山毆打，僅
    聞聲後自另一房間出來制止，既無強迫告訴人簽借據及本票
    等語。
  ⒈告訴人與同案被告簡博軒間有借款之財務糾紛，如何經被告
    潘家茂於106年6月12日上午10時24分至晚間18時45分間，以
    簡博軒需與告訴人對帳為由，以LINE通訊軟體通知告訴人：
    「你7點就給我出現，沒出現就不用講了啦」等文，告訴人
    因而於同日20時45分許至簡博軒公司，同案被告杜雨帆、林
    可山、李展辰、陳俊超均在場，簡博軒要告訴人簽立上開借
    據及本票，告訴人當場簽立等情，業據被告潘家茂於原審審
    理時以證人身分結證在卷，並經證人即告訴人許少騰於偵查
    中、證人即同案被告簡博軒於原審審理之證述（見108偵100
    8卷第81-83頁，原審卷二第40-45、48-59頁），且有LINE對
    話譯文、LINE手機螢幕照片、借據影本1張及本票影本12張
    在卷可稽（見107偵3126卷第209-211、279、283-305頁）。
　⒉然告訴人對於當晚如何相約對帳先於警詢中指稱：被告發LIN
    E，約晚上20時30分在被告位於臺北市○○○路○段00號1樓茶行
    見面，赴約後，被告就直接上伊車，強迫要求開至簡博軒的
    「○○物流有限公司」等語（見107偵3126卷第134頁），之後
    偵審則均改為被告傳訊約與簡博軒對帳，本院審理中更證稱
    當晚是我自願去對帳等語（見本院前審卷一第395頁），均
    無如告訴人於警詢所指被告強迫其與簡博軒對帳之詞。另關
    於被告等黑道背景，告訴人於警詢證稱：簡博軒及綽號「四
    海幫阿超」都是四海幫的黑道兄弟、潘家茂自稱是天道盟太
    陽會蘆洲角頭「空保」劉保生的手下等語(上開偵卷第139頁
    )，偵查中就檢察官所詢問被告及上述同案被告有無黑道背
    景一事，又均改稱不清楚（見108偵1008卷第83頁）。告訴
    人就如何前去對帳、被告等有無黑幫身分，前後出入不一，
    已見疑義，其所證尚難輕信。
  ⒊參以告訴人就被告如何參與起訴書所載強制簽發借據、本票
    之犯行，於警詢僅稱：被告約其見面後強制要求其駕車同往
    簡博軒公司，以及其離開後搭載被告返台北住所才去驗傷等
    語（見107偵3126卷第134、135頁），並未論及被告有在場
    實行、指揮或助勢強制之舉措。且告訴人於偵查中亦證稱：
    被告坐在一旁看，在現場都沒有講話，也沒有做任何動作，
    也沒叫小弟打（見偵字第1008號卷第85頁）；卻於原審審理
    時證稱：因被告之請而載同離開該處，在車上有聊一下剛才
    是什麼樣的情形，與被告久識，想知其動機，被告並未多說
    ，對伊遭毆亦無何表示等語（見原審卷一第274、275頁）及
    被告跟此案有無關係伊不清楚，但被告帶往對帳遂認定是共
    同行為人（見原審卷一第304頁）；於本院審理中復證以：
    回程車上詢問被告對帳何以至此，被告回以不是很清楚伊跟
    簡博軒間帳務關係，被告在現場沒有兇、打，主要是站在旁
    邊看等情（見本院前審卷一第399至400頁）。則告訴人在距
    案發時最近之警詢、偵查均未證述被告在簡博軒對帳現場，
    有以共同犯意聯絡而參與強制告訴人簽發本票及借據之行為
    ，遑論前往對帳是告訴人自願所為，亦經其自偵審後是認，
    其於原審中所為被告應係共同行為人之指訴亦核係其個人之
    單方臆測，衡情告訴人果遭被告共同毆打甚而強制簽立借據
    、本票，避之唯恐不及，豈有一同載返甚至追問被告事發感
    想之理，焉能不先行療傷、報警保全證據及自己權利反而先
    載被告返家，以被告之於案發後當下之言行反應，顯然告訴
    人亦不認被告係共同下手強制之人。尤其告訴人到場係與簡
    博軒對帳，被告並未參與其中一節亦經告訴人於本院審理中
    結證甚明（見本院前審卷一第395、396、399頁），自難因
    被告邀約告訴人同往且在場，驟論被告有共同犯意聯絡。
  ⒋佐以證人即同案被告簡博軒於警詢、偵查及原審、證人即同
    案被告林可山於原審、證人即同案被告杜雨帆於偵查及原審
    、證人即同案被告李展辰於警詢及偵查、證人即同案被告陳
    俊超於偵查中均無提及被告有何共同實行或參與犯罪之舉，
    縱被告辯稱未曾目擊強制及傷害，而與告訴人所指被告均在
    旁觀看有所出入，然被告在場未予制止或協助，或出於膽怯
    或出於避禍，亦屬其個人抉擇，仍不能以被告未積極介入，
    率認其有以此而為強制行為之分擔。反而可見被告之事不關
    己，不願涉入告訴人與簡博軒間糾紛。
  ㈢綜上所述，告訴人於偵查中對被告強制之單一指述及臆測之
    詞，不僅前後矛盾，且無證據補強，尚難以該罪名相繩。此
    外檢察官復未能舉以其他積極證據供本院調查憑參被告有其
    所指犯行，不能證明犯罪，自應為無罪判決。
五、原判決以卷存事證尚無法形成毫無合理懷疑之心證，而為被
    告無罪之諭知，其理由雖有不同，結論並無二致，應予維持
    。檢察官上訴意旨仍執陳詞指摘原判決不當，為無理由，應
    予駁回。
本案經檢察官黃佳權提起公訴，檢察官林秋田提起上訴，檢察官
孫冀薇到庭執行職務。
中　　華　　民　　國　　111 　年　　9 　　月　　20　　日
                  刑事第二十三庭審判長法　官  許永煌
                                      法　官  雷淑雯
                                      法　官  吳定亞
以上正本證明與原本無異。
不得上訴。
                                      書記官  郭侑靜
中　　華　　民　　國　　111 　年　　9 　　月　　21　　日